【裁判字號】    97,簡,442
【裁判日期】    970930
【裁判案由】    偽造文書等
【裁判全文】
臺灣士林地方法院刑事簡易判決           97年度簡字第442號
公  訴  人  臺灣士林地方法院檢察署檢察官
被      告  甲○○
上列被告因偽造文書等案件，經檢察官追加起訴（96年度偵字第
3392號），被告於本院準備程序自白犯罪（本院96年度訴字第
317 號），經本院合議庭裁定由受命法官獨任逕以簡易判決處刑
，並判決如下：
    主  文
甲○○共同行使偽造私文書，處有期徒刑肆月，減為有期徒刑貳
月，如易科罰金，以銀元佰元即新臺幣玖佰元折算壹日。
    事實及理由
一、犯罪事實：
    甲○○為亙利企業有限公司（下稱亙利公司）業務員，簡宏
    益（另由本院判決）為捷元股份有限公司（下稱捷元公司）
    業務員，渠等明知亙利公司與捷元公司間並無經銷契約，捷
    元公司不得出貨予亙利公司或甲○○，且亦明知與捷元公司
    間有經銷契約之綠河資訊有限公司（下稱綠河公司）並非真
    意向捷元公司訂貨、天安諾貝爾實業股份有限公司（下稱天
    安諾貝爾公司）亦未向綠河公司訂貨，亙利公司亦未曾向天
    安諾貝爾公司訂貨，甲○○為期能由捷元公司出貨，竟與簡
    宏益、綠河公司負責人陳銘嵩、天安諾貝爾公司實際負責人
    邱信宏（陳銘嵩、邱信宏業經判決確定）共同基於意圖為自
    己不法所有及行使偽造私文書之概括犯意聯絡，於94年11月
    底下旬某日，先由簡宏益依陳銘嵩之指示，佯向捷元公司稱
    ：綠河公司訂購價值約新臺幣（下同）185 萬8500元之CPU3
    00顆，並由簡宏益於94年11月21日、22日及25日，在捷元公
    司內，接續偽造綠河公司向捷元公司訂購共CPU300顆之不實
    內容出貨單私文書3 張後提出以行使，使捷元公司陷於錯誤
    ，誤信該300 顆CPU 係由有經銷合約之綠河公司所訂購，而
    交付該300 顆CPU 由簡宏益代為領取後交予甲○○，足生損
    害於捷元公司對於客戶管理及應收帳款管理之正確性。嗣甲
    ○○、簡宏益、陳銘嵩及邱信宏為期能沖銷因捷元公司出售
    上揭CPU 予綠河公司所開具之發票，復共同基於填製不實會
    計憑證之概括犯意聯絡及承前行使偽造私文書犯意聯絡，於
    簡宏益交付貨物予甲○○後，於94年11月間，先由陳銘嵩以
    綠河公司名義，接續虛偽開立數量各為100 顆、金額各59萬
    元之屬於會計憑證之統一發票3 紙予天安諾貝爾公司，供天
    安諾貝爾公司作為進項憑證以行使之，另邱信宏又於95年3
    月間，以天安諾貝爾公司名義，復接續虛偽開立數量分別為
    89、90顆、金額分別為52萬5100元、53萬1000元之屬於會計
    憑證之統一發票2 紙予甲○○。而甲○○則接續虛偽開立數
    量分別為89、90顆、金額分別為52萬5100元、53萬1000元之
    出貨單2 張予天安諾貝爾公司以行使，足以生損害亙利公司
    對於供應商管理及應付帳款管理之正確性。嗣因前揭綠河公
    司上開虛偽向捷元公司訂購之CPU 貨款中尚有110 萬8500元
    未給付，經捷元公司對綠河公司提起民事訴訟，綠河公司抗
    辯未訂購上揭貨物後，經捷元公司循線清查，始知上情。
二、證據名稱：
    (一)被告甲○○之供述。(二)共同被告簡宏益之供述。(三)證人即
    告訴代理人吳彥玄、乙○○之證述。(四)證人即綠河公司負責
    人陳銘嵩之證述。(五)證人即天安諾貝爾公司實際負責人邱信
    宏之證述。(六)簡宏益簽收之捷元公司94年11月21、22日及25
    日出貨單3 紙。(七)綠河公司所開立94年11月23、24、25日數
    量各為100 顆、金額各59萬元之出貨發票3 紙。(八)天安諾貝
    爾公司所開與亙利公司數量分別為89顆、90顆，金額分別為
    52萬5100元及53萬1000元之發票2 紙。(九)被告甲○○虛偽開
    立予天安諾貝爾公司數量分別為89、90顆、金額分別為52萬
    5100元及53萬1000元之出貨單2 紙。(十)捷元公司與綠河公司
    之經銷契約書。(十一)簡宏益所簽立之金額分別為50萬元、20萬
    元及5 萬元之簽收紀錄1 紙。(十二)被告甲○○所簽立之金額分
    別為30萬元之安泰銀行支票影本3 紙。
三、應適用之法律：
  (一)被告行為後。商業會計法第71條業於95年5 月24日修正公布
    ，並自同日施行，經比較修正前後規定之結果，其就法定刑
    中關於罰金部分，由「或科或併科新臺幣15萬元以下罰金」
    提高為「或科或併科新臺幣60萬元以下罰金」，應以修正前
    之法律較有利於被告，爰依刑法第2 條第1 項之規定，自應
    適用行為時之法律即修正前之商業會計法規定加以處罰。
  (二)再被告行為後，刑法及其施行法業於民國95年7 月1 日修正
    施行，關於新舊法律變更之比較適用，原則上應就罪刑有關
    之共犯、未遂犯、想像競合犯、牽連犯、連續犯、結合犯，
    以及累犯加重、自首減輕暨其他法定加減原因（如身分加減
    ）與加減例等一切情形，綜其全部罪刑之結果而為比較（最
    高法院95年第8 次會議關於中華民國刑法94年修正施行後之
    法律比較適用決議第一點第(四)小點參照），而此次修法與本
    案罪刑相關者，有刑法第56條、55條後段、第33條第5 款、
    第31條第1 項等規定，本院認：
  (1)修正後刑法已刪除刑法第56條關於連續犯之規定，本件被告
    多次共同行使偽造私文書、填製不實會計憑證等犯行，如依
    修正後之規定，僅能分論併罰，再定其應執行之刑，此較諸
    修正前僅論以一罪並加重其刑，並未更有利於被告。
  (2)另被告行為後，已刪除刑法第55條後段關於牽連犯之規定，
    本件被告所犯行使偽造私文書、詐欺取財罪及連續違反商業
    會計法等罪間具有方法、結果之牽連關係，依修正前之規定
    ，應從一重之行使偽造私文書之罪處斷；依修正後之刑法既
    已刪除牽連犯之規定，則所犯上述各罪應依數罪併罰之規定
    分論併罰。比較新舊法之規定，修正後之規定並非較有利於
    被告，應以適用修正前刑法第55條後段牽連犯之規定，對被
    告較為有利。
  (3)就刑法第33條第5 款部分，本件被告所犯刑法第339 條詐欺
    取財罪本身雖未修正，另而修正前商業會計法第71條之法定
    刑為「5 年以下有期徒刑、拘役或科或併科新臺幣15萬元以
    下罰金」，但修正後刑法第33條第5 款已將罰金刑調整為新
    臺幣1 千元以上，以百元計算，故依前述標準換算後，刑法
    第339 條詐欺取財罪之罰金刑度部分已變更為「新臺幣3 萬
    以下，新臺幣1 千元以上」、另修正前商業會計法第71條之
    罰金型亦變更為「新臺幣15萬元以下，新臺幣1 千元以上」
    ，經比較修正前、後之規定，修正後刑法第33條第5 款所定
    罰金之最低數額，較之修正前提高，自以修正前刑法第33條
    第5 款規定有利於被告。
  (4)又被告行為時之刑法第31條第1 項規定：「因身分或其他特
    定關係成立之罪，其共同實施或教唆幫助者，雖無特定關係
    ，仍以共犯論。」，惟95年7 月1 日施行之刑法第31條第1
    項則規定：「因身分或其他特定關係成立之罪，其共同實行
    、教唆或幫助者，雖無特定關係，仍以正犯或共犯論。但得
    減輕其刑」。被告與簡宏益、陳銘嵩及邱信宏就上開填載不
    實會計憑證犯行，經比較修正前後規定之結果，雖均構成共
    犯，然依該等法律效果觀之，應認修正後之法律較有利於被
    告，依修正後刑法第2 條第1 項但書之規定，應適用有利於
    行為人之法律即修正後之刑法第31條第1 項規定。
  (5)刑法第28條原規定：「二人以上共同『實施』犯罪之行為者
    ，皆為共同正犯」，新法修正為：「二人以上共同『實行』
    犯罪之行為者，皆為共同正犯」，將舊法之「實施」修正為
    「實行」。原「實施」之概念，包含陰謀、預備、著手及實
    行等階段之行為，修正後僅共同實行犯罪行為始成立共同正
    犯。是新法共同正犯之範圍已限縮，排除陰謀犯、預備犯之
    共同正犯。新舊法就共同正犯之範圍既因此而有變動，自屬
    犯罪後法律有變更，而非僅屬純文字修正，亦非實務見解之
    明文化，經依修正後刑法第2 條第1 項「從舊從輕」原則之
    適用，本件自應適用行為時刑法第28條規定（最高法院96年
    度臺上字第6912號判決意旨參照）。
  (6)是依上開事項綜合比較之結果，若整體適用修正前刑法之規
    定，被告所涉之罪因可適用修正前刑法第56條連續犯以一罪
    論及第55條後段關於牽連犯之規定而從一重處罰，雖無修正
    後刑法第31條第1 項得減輕其刑之適用，然相對於若整體適
    用修正後刑法之規定，被告所涉上開之罪僅各能分論併罰，
    僅能就涉犯填載不實會計憑證之犯行由本院斟酌得否減輕其
    刑之情，認應以修正前刑法之規定有利於被告，依刑法第2
    條第1 項之規定，整體適用行為時之法律即依修正前刑法之
    規定論處。
  (三)按統一發票係營業人依營業稅法規定於銷售貨物或勞務時，
    開立並交付予買受人之交易憑證，足以證明會計事項之經過
    ，應屬商業會計法所稱之會計憑證（最高法院87年臺非字第
    389 號判決可資參照），又查，同案被告簡宏益偽造綠河公
    司向捷元公司訂購共300 顆CPU 之不實內容出貨單私文書3
    張後提出以行使，足生損害於捷元公司對於客戶管理及應收
    帳款管理之正確性，被告甲○○虛偽填載亙利公司之出貨單
    2 張提出以行使，足以生損害於亙利公司對於供應商管理及
    應付帳款管理之正確性，是核被告甲○○所為，係犯刑法第
    216 條、第210 條之行使偽造私文書罪、刑法第339 條第1
    項詐欺取財罪及修正前商業會計法第71條第1 款之填製不實
    會計憑證罪；被告與簡宏益、陳銘嵩及邱信宏等人就行使偽
    造私文書、詐欺取財等犯行，有犯意聯絡及行為分擔，應依
    刑法第28條之規定論以共同正犯；至被告雖非綠河公司及天
    安諾貝爾公司於商業會計法上所規定之商業負責人，然其分
    別與綠河公司之商業負責人陳銘嵩及天安諾貝爾公司之商業
    負責人邱信宏共同實施本件填製不實會計憑證犯行，應依修
    正前刑法第31條第1 項之規定以共同正犯論之。公訴意旨雖
    未敘及被告所涉犯之修正前商業會計法第71條第1 款填製不
    實會計憑證罪之罪名，然此部分於起訴書內已記載，應認業
    經起訴，本院亦已告知被告罪名，自應予以審理。被告與同
    案被告簡宏益各偽造出貨單私文書之低度行為復各為行使之
    高度行為所吸收，各不另論罪。另被告等人基於單一犯罪之
    決意，接續偽造捷元公司出貨單3 張、亙利公司出貨單2 張
    、綠河公司統一發票3 張、天安諾貝爾統一發票2 張之行為
    ，依一般社會健全觀念，各難以強行分開，在刑法評價上，
    應各視為數個舉動之接續施行，合為包括之一行為予以評價
    ，各屬接續犯，而為包括之一罪。另被告等人各先後多次行
    使偽造私文書（捷元公司出貨單、亙利公司出貨單）及填製
    不實會計憑證（綠河公司統一發票及天安諾貝爾公司統一發
    票）之行為，時間緊接，所犯罪名各相同，顯係各基於概括
    之犯意為之，各為連續犯，應依修正前刑法第56條之規定分
    別論以連續行使偽造私文書罪、連續填製不實會計憑證罪，
    並各加重其刑。又被告所犯連續行使偽造私文書、詐欺取財
    及連續填製不實會計憑證等3 罪間，有方法、目的之牽連關
    係，自應依修正前刑法第55條後段之規定，從一重論以連續
    行使偽造私文書罪。爰審酌被告甲○○因思慮未周而犯前揭
    罪行，併其生活狀況、品行、智識程度、犯罪後於本院審理
    時已坦承犯行，態度尚稱良好及雖與告訴人公司達成和解，
    然未賠償其損失等一切情狀，爰量處如主文所示之刑。又易
    科罰金之折算標準、易服勞役之折算標準及期限，新法施行
    後，亦應依新法第2 條第1 項之規定，適用最有利於行為人
    之法律，最高法院95年5 月23日第8 次刑事庭會議決議可資
    參照。被告行為時之易科罰金折算標準，依修正前罰金罰鍰
    提高標準條例第2 條前段（現已刪除）規定，就其原定數額
    提高為100 倍折算1 日，則本件被告行為時之易科罰金折算
    標準，應以銀元300 元折算1 日，經折算為新臺幣後，應以
    新臺幣900 元折算為1 日。惟被告行為後，新修正之刑法第
    41 條 第1 項前段則規定：「犯最重本刑為5 年以下有期徒
    刑以下之刑之罪，而受6 個月以下有期徒刑或拘役之宣告者
    ，得以新臺幣1000元、2000元或3000元折算1 日，易科罰金
    。」，比較修正前後之易科罰金折算標準，以95年7 月1 日
    修正公布施行前之規定，較有利於被告，則應依刑法第2 條
    第1項 前段，適用上開修正前規定，諭知被告易科罰金之折
    算標準。又被告之犯罪時間係在96年4 月24日以前，爰依中
    華民國九十六年罪犯減刑條例規定，就前揭宣告刑減為如主
    文所示之刑，並依修正前刑法第41條第1 項前段之規定，諭
    知易科罰金之折算標準。
據上論斷，應依刑事訴訟法第449 條第2 項、第3 項，刑法第2
條第1 項前段、第11條前段、第28條、第216 條、第210 條、第
339 條第1 項，修正前刑法第31條第1 項、第56條、第55條後段
、第41條第1 項前段，修正前商業會計法第71條第1 款，罰金罰
鍰提高標準條例第1 條、修正前罰金罰鍰提高標準條例第2 條，
現行法規所定貨幣單位折算新臺幣條例第2 條，中華民國九十六
年罪犯減刑條例第2 條第1 項第3 款、第7 條，逕以簡易判決處
刑如主文。
如不服本判決，應於判決送達後10日內，向本院提出上訴狀。
中    華    民    國    97    年    9     月    30    日
                  刑事第六庭法  官  莊明達
以上正本證明與原本無異。
如不服本判決，應於判決送達後10日內，向本院提出上訴狀。
                            書記官  陳慧中
中    華    民    國    97    年    9     月    30    日
附錄論罪科刑依據法條全文
刑法第216 條
行使第 210 條至第 215 條之文書者，依偽造、變造文書或登載
不實事項或使登載不實事項之規定處斷。
刑法第210條
偽造、變造私文書，足以生損害於公眾或他人者，處 5 年以下有
期徒刑。
刑法第339條
意圖為自己或第三人不法之所有，以詐術使人將本人或第三人之
物交付者，處5 年以下有期徒刑、拘役或科或併科1 千元以下罰
金。
以前項方法得財產上不法之利益或使第三人得之者，亦同。
前二項之未遂犯罰之。
修正前商業會計法第71條
商業負責人、主辦及經辦會計人員或依法受託代他人處理會計事
務之人員有左列情事之一者，處5 年以下有期徒刑、拘役或科或
併科新台幣15萬元以下罰金：
一、以明知為不實之事項，而填製會計憑證或記入帳冊者。
二、故意使應保存之會計憑證、帳簿報表滅失毀損者。
三、意圖不法之利益而偽造、變造會計憑證、帳簿報表內容或撕
    毀其頁數者。
四、故意遺漏會計事項不為記錄，致使財務報表發生不實之結果
    者。
五、其他利用不正當方法，致使會計事項或財務報表發生不實之
    結果者。


司法院資訊處製作；財團法人民間司法改革基金會備份。
